【裁判字號】    97,上易,59
【裁判日期】    970331
【裁判案由】    遷讓房屋等
【裁判全文】
臺灣高等法院民事判決                  97年度上易字第59號
上  訴  人  乙○○
訴訟代理人  丁○○
                      (送達代收人  甲○○
被  上訴人  國立臺北護理學院
法定代理人  丙○○
訴訟代理人  戊○○
上列當事人間請求遷讓房屋等事件，上訴人對於中華民國96年11
月7日臺灣臺北地方法院96年度訴字第4318號第一審判決提起上
訴，本院於97年3月18日言詞辯論終結，判決如下：
    主      文
上訴駁回。
第二審訴訟費用由上訴人負擔。
    事實及理由
一、按第二審訴之變更或追加，非經他造同意不得為之，但擴張
    或減縮應受判決事項之聲明者，不在此限，民事訴訟法第44
    6條第1項、第255條第1項第3款定有明文。本件被上訴人原
    起訴聲明請求上訴人給付自96年3月1日起至遷讓返還系爭宿
    舍之日止，按月給付被上訴人新台幣 (下同)6,000 元不當
    得利。嗣於本院審理中請求不當得利減縮自96年9月27日起
    算（見本院卷第30頁），核屬減縮應受判決事項之聲明，揆
    諸前揭說明，毋庸對造同意，自應准許，合先敘明。
二、被上訴人主張：上訴人配住被上訴人管理之台北市○○區○
    ○街85號4樓之2宿舍 (以下簡稱系爭宿舍)，迄退休時仍使
    用借貸該宿舍，惟上訴人自92年起即長期滯留國外，未居住
    在系爭宿舍，經被上訴人多次催告上訴人返國居住，上訴人
    未予置理，被上訴人乃依行政院於96年2月27日院授人住字
    第0960302183號函頒布之「宿舍居住事實查考及認定作業準
    則」 (以下簡稱作業準則)第5點規定，通知上訴人自96年3
    月1日起終止使用借貸關係。詎上訴人竟濫權行使同時履行
    抗辯權，拒絕返還。又依宿舍借用要點約定上訴人於借用期
    間，應給付被上訴人自96年1月1日起至2月28日止之管理費3
    ,000 元，且上訴人自終止使用借貸關係後，上訴人仍繼續
    占用系爭宿舍而獲有相當於每月6,000元租金計算之不當得
    利。爰依所有物返還請求權、借用物返還請求權、宿舍借用
    要點、不當得利之法律關係，請求上訴人應遷讓返還系爭宿
    舍予被上訴人。上訴人應給付被上訴人3,000元，及自96年9
    月27日起至遷讓返還系爭宿舍之日止，按月給付被上訴人6,
    000元。原審判決被上訴人勝訴，上訴人不服，提起上訴。
    對上訴人之上訴，聲明：上訴駁回。
三、上訴人則以：兩造於64年4月間簽訂之宿舍借用契約第13條
    明定上訴人退休後，於被上訴人提供其他住處予上訴人前，
    上訴人得繼續居住於系爭宿舍，其目的在保障退休人員生活
    ，今被上訴人未提供其他住處，上訴人拒絕遷讓返還系爭宿
    舍。又作業準則係訂於在兩造訂立宿舍借用契約之後，不能
    拘束兩造。況上訴人係罹病在美國醫院治療無法返國，非無
    繼續居住系爭宿舍之意思等語，資為抗辯。上訴聲明：(一)原
    判決關於命上訴人應自系爭宿舍遷讓、給付被上訴人3,000
    元、及自96年9月27日起至遷讓返還系爭宿舍日止，按月給
    付被上訴人6,000元之訴部分，均廢棄。(二)被上訴人於第一
    審之訴及假執行之聲請均駁回。
四、兩造不爭執之事項（見本院卷第31頁）：
    被上訴人屬行政機關，管理系爭宿舍，於64年4月間將系爭
    宿舍配住予上訴人，兩造簽訂宿舍借用契約。嗣上訴人於71
    年8月1日退休，並自92年3月7日出境後未再入境，而持美國
    綠卡滯留美國，且目前因病無法返國。經被上訴人於94年12
    月16日、95年6月30日、95年11月23日催告上訴人返國居住
    ，上訴人未予返還，被上訴人再於96年1月5日發函請求上訴
    人於96年2月28日返還系爭宿舍，有建物所有權狀、北投石
    牌郵局第192號存證信函、催告函、上訴人之入出境記錄、
    門牌證明書、稅籍證明書、宿舍借用契約書在卷可稽（見原
    審卷第8頁至第13頁、第17頁、第41頁至第43頁、第58頁）
    。
五、按當事人於言詞辯論時為訴訟標的之捨棄或認諾者，應本於
    其捨棄或認諾為該當事人敗訴之判決。本件被上訴人請求上
    訴人給付管理費3,000元部分，已為上訴人於原審96年10月
    24日言詞辯論時認諾在卷（見原審第67頁），揆諸前揭說明
    ，此部分應本於上訴人認諾為其敗訴之判決。
六、被上訴人主張上訴人因任職關係配住系爭宿舍，因上訴人滯
    留美國未返，經被上訴人終止使用借貸關係後，上訴人已無
    權占用，惟為上訴人所否認，並以前揭情詞置辯，查：
  (一)按使用借貸未約定期限者，應於依借貸之目的使用完畢時返
    還之，民法第470條第1項前段定有明文。
  (二)依系爭宿舍借用契約第6條第3款明定依法退休人員，喪失居
    住權利。而上訴人於71年8月1日即自被上訴人學校退休，已
    如前述，有該借用契約在卷可憑（見原審卷第58頁）。是兩
    造間原就系爭宿舍借用契約於上訴人退休時當然終止。而依
    系爭宿舍借用契約第13條固約定：「依法退休人員，應自退
    休之日起接受另為安排他處之房屋遷住，居住人不得提出任
    何異議」。惟上訴人自退休後並未遷出系爭宿舍而仍占用系
    爭宿舍，此為兩造所不爭，自可認被上訴人已依系爭宿舍借
    用契約第13條約定為上訴人安排系爭宿舍居住，則兩造間就
    系爭宿舍自上訴人退休時復成立使用借貸關係至明。
  (三)又細譯前揭系爭宿舍借用契約第13條約定被上訴人為退休人
    員安排房屋居住，成立使用借貸關係，係為照顧退休人員生
    活，俾其有安身居住處所。茲上訴人自92年3月7日出國迄今
    未曾返國，有法務部入出境資訊連結作業在卷可考（見原審
    卷第17頁），則上訴人既棄系爭宿舍不住，即兩造間依借貸
    之目的，已使用完畢，揆諸前揭說明，被上訴人自得終止使
    用借貸契約請求被上訴人返還系爭宿舍。參酌宿舍居住事實
    查考及認定作業原則第5點第1項第3款規定：「各機關學校
    宿舍借用人，有下列情形之一，即屬不符實際居住之認定標
    準，應終止借用，並責令搬遷：…(三)對出國、至大陸地區等
    特殊目的，不受前二款之限制，惟於一年內居住日數累計仍
    未達一百八十三日者」（見原審卷第15頁），亦即規範宿舍
    借用人實際未有居住之事實者，其使用借貸目的已失，居住
    機關得終止使用借貸關係之意旨。上訴人雖抗辯其在美國就
    醫致未能返國，上訴人未能終止契約云云。惟依前揭作業原
    則第5點第2項規定：「宿舍借用人因疾病、傷害，經提出合
    法醫療機構開立之住院治療證明者，或因其他重大事故，為
    維護其生命、身體、健康之必要致未能居住於宿舍，經提出
    佐證資料者，得由管理機關係審酌實際情形認定，不受前項
    之限制」。而上訴人就上揭未能居住系爭宿舍之事實舉證以
    明其實，上訴人抗辯被上訴人未能終止系爭使用借貸關係云
    云，不足為採。
  (四)又所謂同時履行之抗辯，乃因成立或履行上有牽連關係之雙
    務契約而生，倘雙方之債務，本於同一雙務契約而發生，且
    其一方之給付與他方之給付，立於互為對待給付之關係者，
    始可主張同時履行抗辯。本件被上訴人已依系爭宿舍借用契
    約第13條約定於上訴人退休後安排上訴人居住系爭宿舍，兩
    造間另成立使用借貸關係，嗣因上訴人居住外國未返，兩造
    間使用借貸目的已失，被上訴人得終止使用借貸關係，如前
    所述。是被上訴人已於上訴人退休時安排系爭宿舍居住，上
    訴人再執系爭宿舍借用契約第13條約定，抗辯被上訴人應安
    排上訴人他處住居住，核與上訴人於終止使用借貸關係後應
    返還系爭宿舍間，非本於同一雙務契約而生之對待給付關係
    ，無同時履行之問題。上訴人援引系爭宿舍借用契約第13條
    約定主張同時履行抗辯，不足採憑。
  (五)再者，民法第148條第1項規定權利之行使，不得違反公共利
    益，或以損害他人為主要目的。而權利之行使，是否以損害
    他人為主要目的，應就權利人因權利行使所能取得之利益，
    與他人及國家社會因其權利行使所受之損失，比較衡量以定
    之。倘其權利之行使，自己所得利益極少而他人及國家社會
    所受之損失甚大者，非不得視為以損害他人為主要目的，此
    乃權利社會化之基本內涵所必然之解釋（最高法院71年台上
    字第737號判例意旨參照）。本件上訴人自92年3月7日出境
    後即未曾再入境，持綠卡滯留美國，是上訴人顯然有其他住
    所或居所，並無繼續居住系爭宿舍之事實，兩造間成立使用
    借貸目的已不存在，被上訴人終止使用借貸關係請求上訴人
    返還系爭宿舍，對上訴人所造成之損害甚微。而系爭宿舍乃
    國家所有，用以照顧公務人員，上訴人長期閒置系爭宿舍，
    不僅屬國家資產之浪費，且剝奪現職公務人員使用宿舍之權
    利，顯然損及公共利益，被上訴人據以請求上訴人返還系爭
    宿舍，未有權利濫用之情事。上訴人以被上訴人未提供他住
    處為由，逕行請求上訴人自系爭宿舍遷讓，屬權利濫用云云
    ，委無足取。
  (六)綜上，被上訴人於96年9月26日以兩造間就系爭宿舍之使用
    借貸目的完畢為由終止使用借貸關係（見原審卷第55頁），
    自屬有據。則被上訴人本於借用物返還請求權請求上訴人遷
    讓返還系爭宿舍，為有理由，應予准許。
七、按依不當得利之法則請求返還不當得利，以無法律上之原因
    而受利益，致他人受有損害為其要件，故其得請求返還之範
    圍，應以對方所受之利益為度，非以請求人所受損害若干為
    準。而無權占有他人土地，可能獲得相當於租金之利益為社
    會通常之觀念，是占有土地所得之利益，僅相當於法定最高
    限額租金之數額，尚屬可採（最高法院61年臺上字第1695號
    判例意旨參照）。本件上訴人於被上訴人96年9月26日終止
    使用借貸關係後，仍占用系爭宿舍未還，受有占用之利益，
    既已無法律上原因，致被上訴人受有未能使用系爭宿舍之損
    害，則被上訴人請求上訴人自96年9月27日起至遷讓返還系
    爭宿舍之日止所獲取相當於租金之不當得利，應屬有據。查
    ，系爭宿舍坐落台北市○○區○○街都市區域，鄰近有西門
    國小、國賓影城，有被上訴人提出系爭宿舍位置坐落圖乙件
    為證（見本院卷第27頁），屬交通便利、商業活動熱絡之區
    域。且被上訴人主張上訴人每月使用系爭宿舍所受相當於租
    金之利益為6,000元，上訴人陳明系爭宿舍若不是公家房屋
    ，6,000元應是合理等語（見本院卷第30頁）。堪認被上訴
    人主張上訴人占用系爭宿舍之不當得利每月6,000元，應屬
    合理適當。則被上訴人依民法第179條規定，請求上訴人自
    96年9月27日起至遷讓返還系爭宿舍之日止，按月以6,000元
    計算之不當得利，為有理由，應予准許。
八、綜上所述，被上訴人依借用物返還請求權、宿舍借用要點、
    不當得利之法律關係，請求上訴人應遷讓返還系爭宿舍予被
    上訴人；上訴人應給付被上訴人3,000元管理費，及自96年9
    月27日起至遷讓返還系爭宿舍之日止，按月給付被上訴人6,
    000元，為有理由，應予准許。原審判命上訴人如數給付，
    並就上訴人認諾被上訴人請求3,000元宿舍管理費部分，依
    職權為假執行宣告，法並無不合。上訴意旨指摘原判決不當
    ，請求廢棄改判，為無理由，應予駁回。
九、本件事證已明，兩造其餘攻擊防禦方法及未經援用之證據，
    經本院審酌後，核與本件之結論，不生影響，爰不一一贅述
    ，附此敘明。
十、據上論結，本件上訴為無理由，依民事訴訟法第449條第1項
    、第78條，判決如主文。
中    華    民    國    97    年    3     月    31    日
                    民事第十一庭
                        審判長法  官  鄭雅萍
                              法  官  詹文馨
                              法  官  蘇芹英
正本係照原本作成。
不得上訴。
中    華    民    國    97    年    3     月    31    日
                              書記官  林初枝


司法院資訊處製作；財團法人民間司法改革基金會備份。
